臺灣臺中地方法院刑事判決  100年度交訴字第157號
公  訴  人  臺灣臺中地方法院檢察署檢察官
被      告  蔡宗佑原名蔡玉山.
選任辯護人  陳育仁律師
            陳鴻謀律師
上列被告因業務過失致死案件，經檢察官提起公訴（100年度偵
字第469號），本院判決如下：
    主    文
蔡宗佑無罪。
    理    由
一、公訴意旨略以：被告蔡宗佑為大貨車司機，係從事駕駛業務
    之人。其於民國99年8月2日下午，駕駛懸掛「5K-256」號車
    牌之營業大貨車（該車原應懸掛5K-923號車牌），沿臺中縣
    烏日鄉（現已改制為臺中市烏日區○○○路由北往南行駛，
    於同日下午2時58分許，行經榮和路與三榮路2段之交岔路口
    （該路口設有左轉保護三時相）時，本應注意行車時速不得
    超過50公里，且汽車駕駛人應注意車前狀況，隨時採取必要
    之安全措施，而當時天候晴、日間自然光線、路面狀態乾燥
    、視距良好，並無不能注意之情事，竟疏於注意及此，適有
    被害人汪秀霞騎乘車牌號碼122-BXP號重型機車，沿三榮路2
    段由西往東直行，於通過上開路口時，亦疏於注意車前狀況
    ，因被告駕駛上開營業大貨車貿然以超越50公里之時速行駛
    ，且未注意車前狀況，無法即時煞停，2車遂在交叉路口中
    央發生擦撞，被害人所騎乘之車牌號碼122-BXP號重型機車
    向右滑行至榮和路之快車道處倒地。被害人因此車禍，於同
    日下午3時29分送至中山醫學大學附設醫院急救，於當日下
    午4時25分許，因出血性休克不治死亡，因認被告涉犯刑法
    第276條第2項之業務過失致人於死罪嫌等語。
二、按犯罪事實應依證據認定之，無證據不得認定犯罪事實；又
    不能證明被告犯罪者，應諭知無罪之判決，刑事訴訟法第15
    4條第2項、第301條第1項分別定有明文。次按認定不利於被
    告之事實，須依積極證據，倘積極證據不足以為不利於被告
    事實之認定時，即應為有利於被告之認定，更不必有何有利
    之證據（30年上字第816號判例意旨參照）；再認定犯罪事
    實所憑之證據，雖不以直接證據為限，間接證據亦包括在內
    ，然無論直接或間接證據，其為訴訟上之證明，須於通常一
    般之人均不致於有所懷疑，而得確信其為真實之程度者，始
    得據之為有罪之認定，倘其證明尚未達到此一程度，而有合
    理性懷疑之存在時，即無從為有罪之認定（最高法院76年臺
    上字第4986號判例意旨可資參照）。
三、公訴人認被告涉犯刑法第276條第2項之業務過失致死罪嫌，
    無非係以被告於警詢時之供述、證人李友仁於偵查中之證述
    、道路交通事故現場圖、道路交通事故調查報告表(一)(二)、現
    場照片12張、汽車煞車距離、行車速度及道路摩擦係數對照
    表、臺灣省臺中縣區車輛行車事故鑑定委員會（現已改制為
    臺中市車輛行車事故鑑定委員會）99年12月1日中縣鑑字第
    0995503141號函等為其論據。
四、訊據被告固坦承其於前述時間駕駛上開營業大貨車，在前述
    地點與被害人騎乘之車牌號碼122-BXP號重型機車發生碰撞
    ，被害人因而於當日下午4時25分許因出血性休克不治死亡
    等情，惟否認就本件車禍事故發生有超速行駛及未注意車前
    狀況之過失，辯稱：其是綠燈直行車輛，被害人突然闖紅燈
    ，其無法閃避，其當時僅注意車前狀況，並未留意其車速，
    其通過肇事路口時有減速等語。
五、經查：
（一）被告於99年8月2日下午2時58分許，駕駛上開營業大貨車
      沿臺中縣烏日鄉（現已改制為臺中市烏日區○○○路由北
      往南行經榮和路與三榮路2段之交岔路口（該路口設有左
      轉保護三時相）時，該營業大貨車右側與沿三榮路2段由
      西往東直行之被害人騎乘之車牌號碼122-BXP號重型機車
      車頭發生碰撞，被害人因而人車倒地受傷，經送醫急救後
      ，於同日下午4時25分許，因出血性休克不治死亡等情，
      除為被告所不否認外，並有道路交通事故現場圖、道路交
      通事故調查報告表(一)、(二)、中山醫學大學附設醫院急救證
      明書、道路交通事故照片、相驗筆錄、臺灣臺中地方法院
      檢察署檢驗報告書、相驗屍體證明書、相驗照片等件在卷
      可稽（見相驗卷第5頁至第8頁、第28頁至第33頁、第36頁
      、第41頁、第42頁至第46頁），足堪認定。
（二）本件肇事地點係設有行車管制號誌且正常運作之交岔路口
      ，此有前揭卷附道路交通事故調查報告表(一)可稽，而被告
      與被害人雙方行向不同，兩車應遵守之號誌時相自不相同
      ，竟在交叉路口發生碰撞，顯有一方違反號誌指示行駛。
      本件肇事責任，經送請臺灣省臺中縣區車輛行車事故鑑定
      委員會鑑定之結果認為：「肇事地點設有號誌管制，應有
      一方違反號誌指示行駛，依卷附資料等本會委員無法明確
      認定何方違反號誌指示，未便鑑定。」，固有該委員會99
      年12月1日中縣鑑字第0995503141號函附卷可參（見相驗
      卷第66頁），而臺中市車輛行車事故鑑定委員會亦函覆：
      監視錄影鏡頭雖有拍到兩車碰撞經過情形，但因距離太遠
      ，無法辨識碰撞當時路口號誌顯示情形，因肇事關鍵情況
      不明，本會礙難鑑定等語，此有該會100年8月22日中市車
      鑑字第1000004873號函在卷可稽（見本院卷第177頁）。
      惟卷附臺中線警察局道路交通事故初步分析研判表記載：
      被害人汪秀霞違反號誌管制等語（見相驗卷第60頁），且
      臺中市政府警察局交通警察大隊亦函覆本院表示：「依監
      視器CH2（第2鏡頭）畫面顯示，榮和路於14時50分39秒時
      顯示圓形紅燈、40秒時變換為直行及右轉箭頭綠燈，55秒
      時兩車進入路口，52分20秒時綠燈結束、25秒時左轉箭頭
      綠燈亮起，故初步研判汪車（按即指被害人之機車）違反
      號誌管制；監視錄影畫面CH2拍攝範圍涵蓋肇事路口範圍
      併予敘明。」等語（見本院卷第108頁、109頁），經本院
      傳喚曾任臺中市政府警察局交通警察大隊分隊長許炳來到
      庭，據證人許炳來具結證稱：道路交通事故分析研判表為
      其所製作，因榮和路、三榮路口有號誌管制，其接獲本件
      事故通報之後，有請人員到週邊調閱監視器，其是根據所
      調閱之監視器內容為分析，依據遠端號誌燈面判斷，亦即
      相驗卷第28頁上方照片左上角之號誌燈，根據監視錄影畫
      面播放時號誌燈之位移順序，判斷案發當時肇事路口之號
      誌。上述臺中市政府警察局交通警察大隊函文檢附之監視
      器畫面翻拍照片是其所製作，畫面下方之文字，是其依據
      監視錄影畫面播放內容做判斷後所註記上去，回函內容則
      是洪泳淋警員依其所述而製作。其是警大交通學系畢業，
      94年畢業後即從事交通事故分析至今，其一直都是從事交
      通事故之分析。本件交通事故現場圖左上方記載號誌時相
      ：左轉保護三時相，是指榮和路方向會有一個直行右轉綠
      燈，一個左轉箭頭綠燈，還有三榮路圓形綠燈，總共是這
      三個時相，這三個時相之順序係：榮和路直行右轉綠燈為
      第一時相，第二時相是榮和路的左轉箭頭綠燈，左轉箭頭
      綠燈亮時，會有一個圓形紅燈也亮起，第三時相才是三榮
      路之圓形綠燈等語綦詳（見本院卷第193頁反面至第195
      頁），且經本院當庭播放監視錄影光碟並請證人許炳來指
      出研判之依據後，監視錄影畫面顯示於14時51分39秒，證
      人許炳來所指其判斷案發路口之號誌燈確有變換為綠燈，
      且其亮燈位置為該號誌燈之最右方（見本院卷第195頁）
      ，此經本院勘驗明確（見本院卷195頁），而本件肇事地
      點交叉路口之左轉保護三時相，其號誌變換順序為：第一
      時相：榮和路直行綠色箭頭及右轉綠色箭頭（40秒）、黃
      燈（3秒）、紅燈（2秒）；第二時相：榮和路左轉綠色箭
      頭（10秒）、黃燈（3秒）、紅燈（2秒）；第三時相：三
      榮路2段綠燈（25秒）、黃燈（3秒）、紅燈（2秒）等情
      ，有臺中縣政府以99年10月12日府交行字第0990314087號
      函文檢送之號誌時相管制計畫資料1份存卷可查（見相驗
      卷第59頁至第60頁），準此，監視錄影畫面14時51分39秒
      ，既顯示榮和路號誌由紅燈變換為直行及右轉箭頭綠燈，
      業如前述，依上開說明，臺中市政府警察局交通警察大隊
      函覆本院表示：榮和路於14時50分39秒時顯示圓形紅燈、
      40秒時變換為直行及右轉箭頭綠燈，52分20秒時綠燈結束
      、25秒時左轉箭頭綠燈亮起等語，洵屬有據。參以依上開
      號誌時相、秒數據以推斷，可知14時52分40秒應為三榮路
      2段綠燈亮起，而經本院當庭勘驗監視錄影光碟，結果顯
      示14時52分41秒、42秒左右，有一部車從三榮路由東往西
      緩慢直行通過路口，至14時52分50秒始完全離開該路口，
      足見14時52分41、42秒左右，三榮路2段之號誌燈應已變
      換為綠燈，核與前述推論情節相符，益徵上開臺中市政府
      警察局交通警察大隊函覆內容及證人許炳來依其判斷所為
      之證述，應屬無誤。又依監視錄影畫面所示，被害人所騎
      機車於14時51分55秒、56秒衝出駛入上開交叉路口並於衝
      出瞬間撞及被告所駕營業大貨車右後方車體，此有本院勘
      驗筆錄在卷可考（見本院卷第171頁及反面），揆諸前開
      說明，被告所駕車輛與被害人所騎機車進入肇事交叉路口
      時，被告之行向號誌燈應為綠燈、被害人之行向號誌燈應
      為紅燈，被告辯稱係被害人闖紅燈致其無法閃避等語，並
      非無稽，被害人確有違反號誌行駛之違規行為，堪以認定
      。
（三）至被告雖曾於99年8月2日警詢時供稱：「（車禍）發生前
      我時速約50-60公里，而發生時時速約60-70公里」等語（
      見警卷第11頁），然於偵查中先於99年8月3日陳稱：「（
      問：【提示現場圖】你通過交叉路口之前的時速保持多少
      ？）約5、60公里」、「（問：【提示警詢筆錄】你在警
      察局時表示『發生前我時速50到60公里，而發生時時速約
      60-70公里』，是何意？）我指的60-70公里，指的是要通
      路口的那當下」等語（見相驗卷第39頁），復於99年10月
      6日供稱：「（問：你是否因為超速行駛，以致在通過交
      叉路口時，看到機車從右側駛來，無法閃避？）應該不是
      ，我在當時有注意前方，我沒有注意我的時速是多少，我
      應該沒有開很快。」等語（見相驗卷第58頁），又於100
      年1月21日改稱：「警詢時我因為比較緊張，我開車時是
      看前面，我是講一個大概，我也沒有開得很快。」等語（
      見偵查卷第8頁），於本院則先後稱：「我車速沒有很快
      ，我有注意車前狀況，我認為我沒有過失。」、「我認為
      我應該沒有超速，而且就算注意車前狀況，但是我當時是
      依照燈號行駛，所以我沒有辦法防備被害人從路口衝出來
      與我發生車禍。」、「我開車時都有注意，被害人突然闖
      紅燈過來，我沒有辦法閃避，而且我當時只有注意前方狀
      況，沒有注意我的車速是多少。」、「（問：如你所述，
      為何你在99年8月2日即案發當天向警方陳述，你於車禍發
      生時時速約60至70公里？）我當時是以為警方問的是我從
      中山路右轉至榮和路時之速度，因為我右轉後剛好是綠燈
      ，我就加速，但是到案發路口時，我有減速，案發時我一
      時緊張，也沒有注意案發時車速多少。」等語（見本院卷
      第97頁、第172頁、第206頁），足見被告於偵查、本院所
      陳與警詢所稱不同，其於警詢之供述是否可採，已非無疑
      ，況此自白依法仍需有補強證據證明為真實，始得為被告
      不利之證據。至臺灣省臺中縣區車輛行車事故鑑定委員會
      99年12月1日中縣鑑字第0995503141號函固覆稱：「肇事
      地段速限50公里以下，依現場情況、撞擊情況、煞車痕跡
      、受傷情況以及蔡玉山於99年8月2日應警詢稱：『發生前
      我時速約50-60公里，而發生時時速約60-70公里」等，認
      為蔡玉山駕車行經肇事地段交叉路口處超速行駛。』等語
      ，此有該函文在卷可查（見相驗卷第66頁），然前開鑑定
      意見對於被告是否有超速行駛，僅簡短記載「依現場情況
      、撞擊情況、煞車痕跡、受傷情況」數語，並未敘明鑑定
      、推論經過，且該函文復係參酌被告於警詢時所陳『發生
      前我時速約50-60公里，而發生時時速約60-70公里」，據
      以認定被告超速行駛，然被告前開於警詢之供述已難憑採
      ，業如前述，是以上開鑑定意見認被告行經肇事地段交叉
      路口處超速行駛，尚乏依據，自不得逕以該部分鑑定意見
      作為被告不利認定之證據。又臺中市政府警察局交通警察
      大隊100年8月25日中市警交字第1000017145號雖函覆稱：
      經檢視被告所駕駛營業大貨車行經路線相關錄影畫面距離
      、時間，推算該車通過案發路口時車速約50.7公里等語（
      見本院卷第179頁），惟該推論所依憑被告所駕營業大貨
      車行經之距離、時間，均係在該車通過肇事之交叉路口前
      ，尚難以此認定被告所駕車輛行經肇事交叉路口時之車速
      。從而，本院衡諸被告駕車突遇被害人出現而發生車禍，
      於此毫無預警之瞬間，自難預期被告對於車速有精準之陳
      述，在無其他確切證據證明之前，實難遽認被告於肇事當
      時有超速行駛之情事。
（四）再者，駕駛人一般所需之煞車反應時間（即自眼前發現有
      狀況，訊息由腦部傳達以至踩下煞車所需之時間）約為4
      分之3秒，若被告行經上開路段依速限以時速50公里行駛
      ，依卷附「汽車煞車距離、行車速度及道路摩擦係數對照
      表」所載（見偵查卷第37頁），其反應距離（即自眼前發
      現有狀況，以至踩下煞車開始產生制動力前，車輛行駛之
      距離；亦即反應時間內之車行距離）為10.2公尺，其煞車
      距離為13公尺（以1年至3年乾燥路面情況計算），故被告
      自發現狀況後需23.2公尺始可煞停，本院觀諸卷附道路交
      通事故現場圖所顯示之被害人騎乘之機車與被告所駕車輛
      發生碰撞後，被害人機車倒地摩擦地面所產生刮地痕之起
      迄位置及走向，足見被告所駕車輛與被害人之機車碰撞地
      點距離被告車輛行向所通過之榮和路停止線應不超過13公
      尺，且榮和路上2個安全島間之距離應該是20.3公尺，業
      據證人即製作本件交通事故現場圖警員李友仁於偵查中具
      結證述在卷（見偵查卷第9頁），足見縱被告通過榮和路
      停止線時依速限以時速50公里行駛，猶不能避免兩車碰撞
      之發生。
（五）又按交通法規所稱「注意車前狀況」之情形，是指駕駛人
      就其注意力所及之情況下，對於車前已存在或可能存在事
      物應予注意，以便採取適當之反應措施而言，是駕駛人注
      意車前狀況，應建立在行車當時之時間、空間之一切狀況
      下進行綜合判斷。本案被告於案發當時，係遵照綠燈之交
      通號誌指示，直行通過上開榮和路與三榮路2段交岔路口
      乙情，已如前述，案發當時係被害人騎乘機車闖紅燈，肇
      致本件車禍發生，而依一般謹慎理性駕駛者之經驗，倘於
      無號誌管制之交岔路口，駕車者欲直行通過交岔路口時自
      應注意前方及橫向車道之車輛，然在有燈號管制之交岔路
      口綠燈亮時，駕車直行通過交岔路口，必會謹慎注意欲直
      行進入之車道，並注意與前方車輛保持安全距離，至於橫
      向車道之直行車輛，則因燈光號誌為紅燈而暫停於停止線
      前，一般人尚不能預期有闖紅燈者，從駕駛車輛之側面駛
      來。況依卷附道路交通事故現場圖，被告所駕駛營業大貨
      車煞車痕之起點處係在甫超越停止線之斑馬線上，則依前
      述反應距離反向推算，可知被告係於尚未超越停止線前，
      即已先行察覺被害人之機車自右前方之交岔路口駛來，以
      當時被害人之機車違規闖越紅燈而來之情況下，被告仍於
      通過停止線前即察覺被害人之機車，實難認被告有何疏於
      注意車前狀況之過失可言；又依本院勘驗筆錄記載：「（
      14：51：55）大貨車靠內線道行駛，沿著分隔島，大貨車
      似乎有開始向左偏斜閃避的動作，像是要往對向車道。機
      車於該肇事的十字路口從右手邊的路口衝出，大貨車似乎
      在閃避，而當時機車已經非常接近大貨車右側車體。（14
      ：51：56）機車於衝出的瞬間撞向大貨車右後方車體。二
      車撞在一起時，大貨車車頭已在對向車道，車體橫跨馬路
      中間，機車則當場倒下。」（見本院卷第171頁及反面）
      ，核與被告於偵查中供稱：「我通過路口看到機車從我右
      側路口騎過來，我嚇一跳，於是車輛往左偏，想要閃避她
      ，於是我的車輛開到對向車道。」、「我有煞車，也有看
      到他（按指被害人）來，但我不知道他會闖紅燈闖過來，
      我也有閃他。」、「我有防止，他一直衝過來，我有閃他
      ，但是閃不過。」等語相符（見相驗卷第39頁、偵查卷第
      9頁），足徵被告於駛入交岔路口前，突然發現被害人之
      機車闖紅燈駛入交岔路口時，確有採取煞車及往左閃避之
      措施以避免碰撞，此觀諸交通事故現場圖被告車輛煞車痕
      之走向及現場照片即明，足見被告已立即採取一切必要且
      可能之安全措施（即煞車與閃避），極力避免與被害人之
      機車碰撞，然因事出突然且反應時間不足，於此瞬間短暫
      時間，要求被告能於發現被害人闖紅燈駛入交岔路口時，
      瞬間將車輛煞停而避免碰撞，實無可能，自難認其有應注
      意、能注意而不注意之過失。蓋汽車駕駛人雖有注意車前
      狀況，並隨時採取必要之安全措施之注意義務，惟此仍須
      有注意之可能，倘事出突然，對於不可預見且無充分時間
      可採取適當之防避措施者，法律自不能強人所難，任意課
      予行為人防範或避免結果發生之義務。本件被告既係遵守
      交通號誌而駕車直行通過交岔路口，遍觀全案卷證，並無
      證據證明被告可預見被害人違規行為之情況下，尚難認被
      告對於不可知之被害人違規行為有預防義務，即被告應已
      盡注意車前狀況之義務。倘於此種情形下，仍謂被告有未
      注意車前狀況之過失，無非強令綠燈直行之駕駛人於駛入
      交叉路口前，必須先暫停於路口，俟確認左右均無來車後
      再行通過，始能免責，則各路口交通號誌形同虛設，交通
      便捷之目的即無以達成。
（六）綜上所述，本件被告於案發當時，係遵照綠燈之交通號誌
      指示，而駕車沿上開榮和路由北往南行經榮和路與三榮路
      2段之交岔路口，則被害人騎乘機車行經事故地點時違規
      闖越紅燈，亦未有任何煞車減速之行為，致與依號誌指示
      行駛於道路上而享有路權、且見狀已隨即採取必要之安全
      措施，猶閃避不及之被告所駕車輛碰撞，本案被告對於被
      害人突發不可知之違規行為，本無防止之義務，且依車禍
      當時情形，亦不能注意，縱有結果發生，仍不得令負過失
      責任。且依卷內現有證據，無法證明被告有超速之行為，
      縱被告有超速之違規行為，然依公訴人所提證據，難認與
      本件車禍之發生有相當因果關係，不足以證明被告有應注
      意、能注意而不注意之過失情節，無從超越合理懷疑而認
      定被告犯罪，即無從為被告有罪之確信。此外，公訴人所
      提出之證據或所指出之證明方法，亦不足為被告有罪之積
      極證明，或說服本院形成被告有罪之心證，是本件被告犯
      罪尚屬不能證明，揆諸前揭說明，自應為被告無罪之諭知
      ，以昭審慎。
據上論斷，應依刑事訴訟法第301條第1項，判決如主文。
本案經檢察官林明誼到庭執行職務。
中    華    民    國     100     年   10     月   27  日
                  刑事第十八庭  審判長法  官  許月馨
                                      法  官  胡宜如
                                      法  官  尚安雅
以上正本證明與原本無異。
如不服本判決應於收受送達後10日內向本院提出上訴書狀，並應
敘述具體理由；其未敘述上訴理由者，應於上訴期間屆滿後20日
內向本院補提理由書（均須按他造當事人之人數附繕本）「切勿
逕送上級法院」。
                                      書記官   張宏清
中    華    民    國    100    年  10    月    27    日